【裁判字號】    99,家訴,74
【裁判日期】    990901
【裁判案由】    確認繼承權不存在
【裁判全文】
臺灣臺中地方法院民事判決              99年度家訴字第74號
原      告  乙○○
被      告  甲○○
上列當事人間請求確認繼承權不存在事件，本院於民國99年8月
18日言詞辯論終結，判決如下：
    主      文
確認被告對於被繼承人丙○○之繼承權不存在。
訴訟費用由被告負擔。
    事實及理由
一、被告經合法通知，未於言詞辯論期日到場，核無民事訴訟法
    第386 條各款所列情形，爰依原告之聲請，由其一造辯論而
    為判決。
二、原告主張：被繼承人丙○○為原告之父，被繼承人丙○○於
    民國98年9月10日因發生重大車禍身亡，原告向戶政機關辦
    理除戶登記及繼承事實時，竟發現被繼承人丙○○於93年與
    大陸籍人士即被告結婚，惟被繼承人丙○○雖於93年間曾至
    大陸地區旅遊，惟返國後均未向親屬提及其在大陸地區與被
    告結婚之情事，且被繼承人丙○○自93年後，即未再前往大
    陸地區。再者，經原告多方查探下，得知被告係為來臺從事
    賣淫之工作，為取得來臺之名義，才與被繼承人丙○○在大
    陸地區依中華人民共和國婚姻法之規定，於93年8月13日辦
    理結婚登記，以便其依親來臺，而被告來臺後，於94年2月
    間，因意圖非法與人姦淫等事由，遭強制出境，足見被告與
    被繼承人丙○○並無結婚之真意，雙方間之婚姻係屬假結婚
    。是被繼承人丙○○與被告雖辦理結婚登記，惟雙方並無締
    結婚姻之真意，欠缺法律行為之成立要件，婚姻關係應為不
    成立，亦即被告非被繼承人丙○○之繼承人，爰依民事訴訟
    法第247條第1項之規定提起確認被告對被繼承人丙○○之繼
    承權不存在等語。並聲明：如主文所示。被告則未提出書狀
    作何聲明或陳述。
三、按確認法律關係成立或不成立之訴，非原告有即受確認判決
    之法律上之利益者，不得提起之。此觀民事訴訟法第247 條
    前段規定自明。而所謂即受確認判決之法律上之利益，係指
    因法律關係之存否不明確，致原告在私法上之地位有受侵害
    之危險，而此項危險，得以對於被告之確認判決除去之者而
    言。原告主張其為被繼承人丙○○之繼承人，而被告與被繼
    承人丙○○係假結婚，其間之婚姻關係不成立，是被告應非
    被繼承人丙○○之繼承人。則被告是否係被繼承人丙○○之
    繼承人乙事既不明確，而影響原告之繼承權利，足使原告在
    私法上之地位有受侵害之虞，而此項危險得以對於被告之確
    認判決除去之，堪認原告應有即受確認判決之法律上利益，
    從而原告提起本件確認訴訟，於法尚無不合，合先敘明。
四、按結婚之方式及其他要件，依行為地之規定，臺灣地區與大
    陸地區人民關係條例第52條第1 項定有明文。查被繼承人丙○○為臺灣地區人民，被告甲○○為大陸地區人士，被繼承
    人丙○○於98年9月10日死亡，其生前與被告於93年8月13日
    在大陸地區四川省登記結婚，之後並於93年12月29日在我國
    戶政機關辦理結婚登記等事實，業據原告提出戶籍謄本、結
    婚公證書、臺灣臺中地方法院檢察署相驗屍體證明書為證，
    並經本院向臺中市北屯區戶政事務所調閱被繼承人丙○○與
    被告之結婚登記資料，有臺中市北屯區戶政事務所99年2 月
    11日中市北屯戶字第0990000856號函暨所附結婚登記申請書
    等資料附卷可憑，自堪認為真實。被繼承人丙○○與被告係
    在大陸地區結婚，依前開規定，自應依大陸地區規定決定系
    爭婚姻是否要件不具備而不成立。
五、復按(一)中華人民共和國婚姻法固未明文規定，婚姻應以雙方
    當事人婚姻意思之一致為根本成立要件，然觀諸該法第2 條
    「實行婚姻自由、一夫一妻、男女平等的婚姻制度」、第5
    條「結婚必須男女雙方完全自願，不許任何一方對他方加以
    強迫或任何第三者加以干涉」之意旨，結婚應由當事人自主
    ，此為婚姻成立之實質要件，應無疑義。(二)其中所謂「婚姻
    意思」有實質意思與形式意思之分，前者指形成夫妻關係之
    真實意思，亦即在社會觀念上，形成婚姻共同生活關係之意
    思；後者則強調因履行法定婚姻方式而成立，即履行婚姻方
    式之意思（表示意思）；本院以為自親屬身分關係本質而言
    ，應尊重當事人內心意思，必然需採取實質意思說，與財產
    法上之行為，有時為保護交易安全，不得不採取表示主義者
    不同，因此所謂婚姻意思，乃當事人具有相互履行婚姻之義
    務，為夫妻共同生活之實質意思。(三)綜上，依中華人民共和
    國婚姻法規定之婚姻成立要件即包含雙方婚姻意思之合致，
    亦即雙方具有相互履行婚姻之義務，為夫妻共同生活之實質
    意思為婚姻成立要件。
六、查被告於93年12月24日入境臺灣，於94年1 月21日因意圖非
    法得利與人姦淫，經查獲依違反台灣地區與大陸地區人民關
    係條例規定，予以強制出境等事實，有內政部入出國及移民
    署99年2 月12日移署資處鈺字第0990023284號函暨所附入出
    國日期證明書及入境申請書等資料、台中市警察局第五分局
    94年2月1日中分五保民字第0940010704號函附卷可證；而經
    本院依職權函台中市警察局第五分局調取被告訊問筆錄附卷
    可稽，雖被告於台中市警察局第五分局偵訊時稱：於93年12
    月24日由被繼承人丙○○接機，接至他家，與被繼承人丙○○係經由朋友介紹，在成都市民政局涉外婚姻處辦理結婚登
    記，並無喜宴、聘金，入境後都住在被繼承人丙○○家中，
    因被繼承人丙○○經濟不好，所以偷跑出來賺錢等語。惟證
    人即被繼承人丙○○之胞兄丁○○到庭結稱：「（你弟弟去
    世之前，是否有同住？）有同住，住子里苧園巷18號。（
    你與你弟弟同住多久？）我在該處已經住50幾年了…我弟弟
    小時出生就與我們同住，並無搬移，都與我們同住該處。（
    你弟弟曾經離婚過？）是的。我弟弟的前妻就是林彩雲。（
    你弟弟之後是否又娶被告甲○○？）我不知道，我弟弟9月
    10日因車禍死亡，過3天，即9月12日，我去戶政辦理戶籍謄
    本，才看到有被告甲○○這個人。但我並無看過這個女人。
    （丙○○有無向你提起過被告甲○○這個人？）我弟弟並無
    向我提起過。且並無向我說他去大陸認識被告甲○○這個人
    。也無宴客等事情，連我母親也不知道被告甲○○這個人。
    （但被告甲○○與你弟弟結婚後，有來過臺灣？）我並無見
    過被告甲○○這個人。（被告甲○○來臺做非法工作，有向
    警察說他先生就是你弟弟丙○○，因經濟不好才出來賺錢？
    ）沒有這回事。我根本無看過被告甲○○這個人。」（見本
    院99年8月18日言詞辯論筆錄），衡諸被繼承人丙○○與被
    告既在大陸地區公證結婚，嗣又在我國辦理結婚登記，若被
    繼承人丙○○與被告確有締結婚姻之合意，衡諸結婚乃屬人
    生大事，對於雙方親屬間均將發生法律上一定之身分關係，
    被繼承人丙○○理應會將其結婚之事告知其至親手足，惟證
    人丁○○卻證稱未曾聽過被繼承人丙○○提及被告，殊屬違
    悖一般常理。參以被繼承人丙○○與證人丁○○戶籍同址，
    有渠等戶籍資料在卷可憑，且被繼承人丙○○與證人丁○○
    共同生活，並未獨居於他處，是若被繼承人丙○○有與被告
    結婚而同居生活，理應為證人丁○○所知悉，然證人丁○○
    卻稱伊未曾見過被告，則被告先前於警訊時所稱與被繼承人
    丙○○同住云云，恐係為避免遭人識破假結婚所為之詞，尚
    不足採。則被繼承人丙○○生前雖與被告於大陸地區辦理結
    婚，但被繼承人丙○○與被告實無締結婚姻及共同生活之真
    意之事實，應堪認定。
七、是以，被繼承人丙○○與被告既無結婚之真意，系爭婚姻缺
    乏大陸地區婚姻法規定之婚姻成立要件即成立婚姻之實質意
    思，參諸前揭說明，被繼承人丙○○與被告間之婚姻不成立
    。被繼承人丙○○與被告間之婚姻關係既不成立，被告即非
    被繼承人丙○○之配偶，非為繼承人，則原告主張被告對於
    被繼承人丙○○之遺產無繼承權，應堪採信。從而，原告訴
    請確認被告對於被繼承人丙○○之繼承權不存在，為有理由
    ，應予准許。
八、訴訟費用負擔之依據：民事訴訟法第78條。
中    華    民    國    99    年    9     月    1     日
                  家事法庭    法  官  陳宗賢
以上正本係照原本作成。
如對本判決上訴須於判決送達後20日內向本院提出上訴狀（須附
繕本）。
如委任律師提起上訴者，應一併繳納上訴審裁判費。
中    華    民    國    99    年    9     月    1     日
                              書記官  洪千羽

司法院資訊處製作；財團法人民間司法改革基金會備份。
